ACORDAO-COMPLETO-2529343

ACÓRDÃO 1312/2022 ATA 6/2022 - PRIMEIRA CÂMARA

VISTOS, relatados e discutidos estes autos de embargos de declaração opostos ao Acórdão 481/2022-TCU-Primeira Câmara, alusivo a admissão de pessoal efetuada pelo Banco do Brasil,
ACORDAM os Ministros do Tribunal de Contas da União, reunidos em sessão da Primeira Câmara, com fulcro nos arts. 32 e 34 da Lei 8.443/1992, e diante das razões expostas pelo Relator, em:
9.1. conhecer dos embargos de declaração apresentados pelo Banco do Brasil para, no mérito, rejeitá-los;
9.2. dar ciência desta deliberação ao embargante.

Embargos de declaração opostos em admissão de pessoal promovida pelo Banco do Brasil S.A.

Primeira Câmara

Banco do Brasil S.A.

3. Interessados/Responsáveis/Recorrentes:
3.1. Interessada: Bruna Michele Cordeiro Lima Araujo (XXX.635.103-XX).
3.2. Recorrente: Banco do Brasil S.A. (00.000.000/0001-91).

13.1. Ministros presentes: Walton Alencar Rodrigues (Presidente), Benjamin Zymler (Relator) e Jorge Oliveira.
13.2. Ministros-Substitutos presentes: Augusto Sherman Cavalcanti e Weder de Oliveira.

BENJAMIN ZYMLER

Ministro Benjamin Zymler.

Na sessão de 8/2/2022, ao ter presentes estes autos de admissão de pessoal nos quadros do Banco do Brasil S.A., este colegiado prolatou o Acórdão 481/2022, vazado, no que aqui interessa, nos seguintes termos:
"9.1. considerar ilegal e negar registro ao ato de admissão da sra. Bruna Michele Cordeiro Lima Araujo; 
9.2. determinar ao Banco do Brasil que: 
9.2.1. na hipótese de desconstituição da sentença judicial ora favorável à interessada, proferida no processo trabalhista 0000577-73.2016.5.10.0014, torne sem efeito seu ato de admissão nos quadros da entidade, bem como providencie o cadastramento de seu desligamento no sistema e-Pessoal".
2.	Notificado a respeito, o Banco opõe embargos de declaração.
3.	Nesse sentido, argumenta:
	- há omissão no aresto, por não ter sido considerada "a informação de que, em 31/05/2019, as partes firmaram acordo judicial (doc. anexo) após o TRT-10ªR ter decidido em favor da empregada";
	- em que pese o Banco "manter o posicionamento inicial de sua defesa, [...] a 2ª Turma do TRT-10ª R considerou que as atribuições do cargo de Escriturário confundem-se com o objeto das contratações mencionadas nos pregões eletrônicos";
	- "não pode o Banco do Brasil ter praticado um ato ilegal, tendo em vista que agiu em respeito a posição jurisprudencial do TST";
	- "a lei não poderá prejudicar o direito adquirido, o ato jurídico perfeito e a coisa julgada"; e
	- há precedentes do TCU, em casos análogos, reconhecendo a legalidade das admissões.
4.	Nessa linha, requer, conclusivamente, 
"sejam conhecidos e acolhidos os presentes embargos declaratórios, para o fim de sanear a omissão apontada e, como consequência direta desse saneamento, atribuir efeito infringente ao julgado, decidindo pela legalidade do ato de admissão da empregada Bruna Michele Cordeiro Lima Araujo com o deferimento do respectivo registro e, por consequência retirar a determinação que consta no subitem 9.2.1 do Acórdão 481/2022-1ªC".
	É o relatório.

Vitor da Costa de Souza (17.542/OAB-DF) e outros, representando Banco do Brasil S.A.

Procurador Sergio Ricardo Costa Caribé.

EMBARGOS DE DECLARAÇÃO. ADMISSÃO DE PESSOAL EFETUADA EM ESTRITO CUMPRIMENTO A DECISÃO JUDICIAL. SUPOSTA PRETERIÇÃO DE CANDIDATA APROVADA EM CONCURSO PÚBLICO, INSCRITA EM CADASTRO DE RESERVA, DECORRENTE DA CONTRATAÇÃO DE MÃO DE OBRA TEMPORÁRIA POR MEIO DE EMPRESA INTERPOSTA. AUSÊNCIA DE IDENTIDADE ENTRE AS ATIVIDADES TERCEIRIZADAS E AS ATRIBUIÇÕES DO CARGO PERMANENTE OBJETO DO RESPECTIVO CERTAME. AUSÊNCIA DE INTERESSE DA ADMINISTRAÇÃO NA ADMISSÃO. NEGATIVA DE REGISTRO DO ATO. DETERMINAÇÃO PARA DESLIGAMENTO DA INTERESSADA, NA HIPÓTESE DE DESCONSTITUIÇÃO DA DECISÃO JUDICIAL. ARGUIÇÃO DE SUPOSTA OMISSÃO NA DELIBERAÇÃO DA CORTE DE CONTAS. CONHECIMENTO. REJEIÇÃO.

ATOS DE ADMISSÃO (ADS)

Secretaria de Fiscalização de Integridade de Atos e Pagamentos de Pessoal e de Benefícios Sociais (Sefip).

Cuidam os autos da admissão da sra. Bruna Michele Cordeiro Lima Araujo nos quadros do Banco do Brasil S.A.
2.	O ato foi emitido depois de intervenção da justiça trabalhista, calcada no pressuposto de que a interessada, embora classificada fora do quantitativo de vagas previsto no edital do certame, teria sido preterida em face da contratação, pelo Banco, de empresa interposta para fornecimento de mão de obra temporária.
3.	Apreciando a matéria, esta Corte, por meio do Acórdão 481/2022-TCU-Primeira Câmara, negou registro ao ato e determinou à origem que, em sendo desconstituída a respectiva decisão judicial, tornasse sem efeito a contratação. Os fundamentos do decisum, em essência, foram:
	- a anterioridade e a transitoriedade das terceirizações, realizadas para atender "acréscimo extraordinário, temporário e imprevisível do serviço"; e
	- a ausência de identidade entre as atividades terceirizadas e aquelas inerentes ao cargo a que se candidatou a interessada. 
4.	Devidamente notificado, o Banco, em embargos de declaração, aponta suposta omissão no julgado desta Corte. Nesse sentido, alega não ter sido considerada a informação de que, constrangido pelo posicionamento esposado pelo Tribunal Regional do Trabalho da 10ª Região nos autos do processo trabalhista, firmou acordo com a empregada, o qual, homologado pelo juízo, já transitou em julgado. Paralelamente, rejeita a ideia de que poderia ter praticado ato ilegal, "tendo em vista que agiu em respeito a posição jurisprudencial do TST". Também cita precedentes do TCU reconhecendo a legalidade de contratações em situações análogas.
5.	Os embargos de declaração preenchem os requisitos de admissibilidade pertinentes, podendo ser conhecidos.
6.	No mérito, entretanto, não há o que reparar - pela via eleita - na decisão atacada.
7.	De plano, observo que a notícia do encerramento da ação judicial proposta pela sra. Bruna Michele Cordeiro Lima Araujo, com a homologação do acordo que o Banco se viu forçado a firmar com a empregada em face da situação do processo à época, foi, sim, considerada quando da prolação do acórdão embargado. A informação, inclusive, constou expressamente da instrução da unidade técnica, reproduzida no relatório então apresentado ao colegiado (destaque acrescentado) :
"[A sra. Bruna Michele Cordeiro Lima Araujo] alcançou do Poder Judiciário, em grau de recurso ordinário, acórdão de 21/3/2018, anexa ao ato de admissão, a antecipação da tutela para sua convocação para a realização de exames e posterior contratação, caso aprovada. Em posterior audiência de conciliação, em 31/5/2019, o Banco do Brasil desistiu do recurso de revista interposto, prevalecendo no processo a decisão inicial quanto à contratação da interessada. Os autos foram arquivados em 28/6/2019."
8.	Com efeito, o posicionamento desta Corte pela negativa de registro da admissão jamais esteve condicionado ao estágio do processo trabalhista. O núcleo de sua motivação, antes, foi:
	- o fato de a interessada ter se classificado fora do número de vagas previsto no edital do respectivo concurso público;
	- a aparente licitude das contratações de serviços terceirizados pelo Banco; e
	- a não caracterização, sob a ótica administrativa, da preterição da candidata.
9.	 Isso, a propósito, restou patente no voto condutor do Acórdão 481/2022-TCU-Primeira Câmara:
"8. [...] a sra. Bruna Michele Cordeiro Lima Araujo, classificada em 488º lugar (microrregião 20, macrorregião 3) para o cadastro de reserva do cargo de escriturário, concurso regido pelo Edital BB 2/2013, requereu em juízo sua imediata admissão sob o argumento de que teria havido preterição na sua convocação. Como prova do alegado, citou a contratação, pelo Banco, de empresa interposta para fornecimento de mão de obra temporária cujas atribuições seriam as mesmas previstas para o cargo ao qual se habilitou.
............................................................................................................................................
12. Como se vê, as funções demandadas nos [respectivos] pregões eletrônicos possuem caráter nitidamente ancilar, não se confundindo de maneira nenhuma com as atribuições do cargo de escriturário, precipuamente voltadas para o atendimento de clientes e a operação dos sistemas bancários. Além disso, como inclusive reconheceu o juízo de segundo grau, as terceirizações tinham por objetivo 'atender a necessidade transitória de mão de obra, decorrente do acréscimo extraordinário, temporário e imprevisível do serviço' (peça 3, p. 8) " (grifei) .
10.	Nessas circunstâncias, e dada a evidente falta de interesse da estatal na contratação, não seria mesmo razoável que o TCU - no plano administrativo - expressasse, com o eventual registro do ato, manifestação de vontade favorável à admissão. 
11.	A propósito, não é demasiado lembrar a natureza complexa dos atos de pessoal sujeitos a registro (como as admissões e concessões) , caracterizados, para sua formação, pela manifestação de vontade de dois ou mais entes públicos. Aliás, note-se que, mesmo nos presentes embargos, o Banco do Brasil é categórico em afirmar que "mantém o posicionamento inicial de sua defesa" no processo trabalhista (peça 16, p. 7) , posicionamento esse, diga-se, vigorosamente contrário à contratação da sra. Bruna Michele Cordeiro Lima Araujo.
12.	De outra parte, observo que o voto condutor do aresto embargado não faz nenhuma censura à conduta dos gestores da empresa no episódio. Também não aponta nenhuma falha da defesa da entidade em juízo ou no cumprimento do quanto estabelecido pela justiça.
13.	Na realidade, censura haveria à administração do Banco se esta Corte entendesse que a terceirização apontada em juízo foi de fato ilegal, ocasionando a efetiva preterição da candidata e de todos aqueles que a precederam na classificação final do concurso e igualmente não foram convocados. 
14.	Naturalmente, a deliberação desta Corte não infirmou - e nem poderia fazê-lo - os efeitos do acordo estabelecido judicialmente, mantido íntegro enquanto subsistente a decisão que o homologou.
15.	Nada obstante, não se pode perder de vista o princípio da independência das instâncias. Aqui, lembro que a existência de decisão judicial na gênese de ato administrativo não impõe, necessariamente, seu registro pelo TCU. O ponto, inclusive, já foi abordado pelo Supremo Tribunal Federal, como na apreciação do MS 23.665-DF, quando o Ministro Maurício Corrêa, em voto acolhido à unanimidade pelo plenário da Corte Constitucional, anotou:
"[...] o Tribunal de Contas pode negar o registro de atos de aposentadoria, ainda quando objeto de decisões originárias de juízes ou tribunais, salvo aquelas em que for parte e que tenham como finalidade específica o registro respectivo".
16.	Em suma, uma vez judicializada a questão, é no âmbito judicial que se produzirá a decisão final a respeito, a qual, por evidente, haverá de ser observada pela administração.
17.	Por fim, quanto aos precedentes do Tribunal em sentido diverso mencionados pelo embargante, observo, de passagem, que os conflitos que permitem análise nos embargos declaratórios são aqueles que se verificam entre as proposições do próprio acórdão, e não eventuais divergências entre decisões distintas, ou entre o que se decidiu e o que pretendia a parte. A ementa do EDcl-AgRg-EResp 1341709/PI, apreciado no âmbito do Superior Tribunal de Justiça, corrobora o ponto:
"1. A contradição que efetivamente autoriza o manejo dos Declaratórios é a contradição interna, verificada entre os elementos que compõem a estrutura da decisão judicial, e não entre a solução alcançada e a solução que almejava o jurisdicionado; tampouco dá guarida à insurgência a suposta dissonância entre decisões diferentes, ainda que oriundas do mesmo órgão julgador.
2. [...]
3. Embargos de Declaração rejeitados" (Corte Especial; relator Ministro Napoleão Nunes Maia Filho; DJe 16/12/2014) .
18.	Rejeito, pois, os embargos de declaração.
	Diante do exposto, voto no sentido de que este Colegiado adote a deliberação que ora submeto à sua apreciação.
TCU, Sala das Sessões Ministro Luciano Brandão Alves de Souza, em 15 de março de 2022.
BENJAMIN ZYMLER 
Relator